臺中高等行政法院判決
　　　　　　　　　　　　　　　　九十六年度訴字第二四九號
　　　　　　　　　　　　　　　.
原　　　告　甲○○
被　　　告　苗栗縣政府
代　表　人　乙○○
訴訟代理人　丙○○
上列當事人間因有關土地事務事件，原告不服內政部中華民國九
十六年四月九日台內訴字第○九五○○七○四六五號訴願決定，
提起行政訴訟，本院判決如下︰
    主  文
原告之訴駁回。
訴訟費用由原告負擔。
    事  實
甲、事實概要：緣原告與訴外人鍾林魁於民國五十一年二月二日
    自訴外人徐鵬等三人就坐落苗栗縣三義鄉○○○段一五○之
    二及一五○之三地號（重測後為雙草湖段九一九及九三九地
    號）二筆土地原設定三九七坪地上權內受讓其中一部合計二
    一○坪。原告主張其地上權應為系爭二筆土地分別設定二一
    ○坪而非共同設定二一○坪，土地所有權人彭秋英等三人遂
    於六十八年間向苗栗縣苗栗地政事務所陳情，經該所分別以
    六十八年二月十九日六八苗地所字第七一一號及六十八年三
    月廿六日六八苗地所一字第一三九六號函覆土地所有權人，
    謂原告與鍾林魁等二人合計取得系爭二筆土地地上權共二一
    ○坪。嗣原告與鍾林魁因違法轉租，其地上權經該所依台灣
    高等法院六十九年度上更（二）第四三○號確定判決，於七
    十年九月卅日辦理地上權塗銷登記在案。原告爭執其於系爭
    二筆土地之地上權共同設定權利範圍合計為四二○坪，向台
    灣新竹地方法院提起確認地上權存在訴訟，亦經台灣高等法
    院七十三年度上更（二）字第四八四號判決駁回確定，並認
    原告與鍾林魁於系爭二筆土地之地上權總共為二一○坪，並
    非每筆各有二一○坪二筆共為四二○坪。原告以九十三年八
    月九日申請書向苗栗縣銅鑼地政事務所陳情應將六八苗地所
    字第七一一號函及六八苗地所一字第一三九六號函作廢更正
    及更正土地登記簿系爭土地上地上權權利範圍，經該所以九
    十三年八月十七日銅地所一字第○九三○○○四六八四號函
    覆原告「．．．台端所請係同一事由，均經明確答復，惟台
    端仍一再陳情，爰此，本所不再處理。」等語。原告復以九
    十三年九月七日陳情書向被告陳情請適法處理銅鑼地政事務
    所未舉證證明或作廢更正登載不實之六八苗地所一字第七一
    一、一三九六號二函及補正土地登記簿之記載，經被告以九
    十三年九月十五日府地籍字第○九三○○九六○二一號函覆
    原告：「．．．二依據台灣高等法院七十三年度上更（二）
    字第四八四號民事判決文（對此判決不得上訴），『徐鵬等
    人之地上權總共為二九七坪，並非每筆三九七坪，上訴人受
    讓自徐鵬等人之地上權，乃係二筆土地上之地上權共為二一
    ○坪，並非每筆各二一○坪．．．。』本件地政機關依台灣
    高等法院判決辦理，並無不實。三台端於八十一年請求確認
    六八苗地所一字第七一一號及一三九六號函文書記載無效乙
    案，亦經台灣新竹地方法院民事八十二年度簡上字第五號判
    決確定駁回，且不得上訴在案。四台端如就同一事由仍一再
    陳情者，依據『行政機關處理人民陳情案件要點』第十六點
    之規定，行政機關得不予處理。」等語。原告不服，提起訴
    願遞遭決定不受理，遂提起本件行政訴訟。
乙、兩造聲明：
一、原告聲明求為判決：(一)撤銷原處分（被告九十三年九月十五
    日府地籍字第○九三○○九六○二一號函）及訴願決定。(二)
    確認原處分與事實不符無效。(三)被告應依法處理苗栗縣銅鑼
    地政事務所六十八年二月十日六八苗地所一字第七一一號及
    六十八年三月廿六日六八苗地所一字第一三九六號函之登載
    不實與未記載依判塗銷登記面積之前案係同一案件、是否屬
    實、有效。
二、被告聲明求為判決：原告之訴駁回。
丙、兩造之陳述：
壹、原告起訴意旨略以：地主彭秋英等三人於六十六年間誣指原
    告違法轉租，訴請塗銷原告之地上權，於第一、二審均敗訴
    後，苗栗地政事務所違法配合地主，依其陳情核發六八苗地
    所一字第七一一號及第一三九六號函（下稱苗栗地所六十八
    年二函），將原告與訴外人鍾林魁原本各二一○坪，合計四
    二○坪之地上權面積，虛構為係共同設定二一○坪，並於七
    十年間依僅塗銷二一○坪地上權之判決，作廢共有四二○坪
    之他項權利證明書，且對原告異議置之不理。原告曾向台灣
    新竹地方法院起訴請求確認六十八年二函所載與事實不符，
    經該院以八十二年簡上字第五號判決駁回，並於理由中說明
    該二函正確與否不得為確認訴訟之標的，其內容不實僅得依
    行政程序救濟等語。原告乃以九十三年八月九日向苗栗縣銅
    鑼地政事務請求確認，然該所九十三年八月十七日銅地所一
    字第○九三○○○四六八四號函竟未依此判決確認該二函與
    事實不符並予更正或作廢，反指鹿為馬，以此案與未記載依
    判塗銷登記面積與剩餘面積案同一為由，不予置理。原告遂
    以九十三年九月七日陳情書請求被告確認六十八年二函是否
    有效，惟被告九十三年九月十五日府地籍字第○九三○○九
    六○二一號函（下稱系爭函文）竟以該二函係依據五年後之
    台灣高等法院七十三年上更二字第四八四號判決及十四年後
    之新竹地方法院八十二年簡上字第五號判決辦理，並無不實
    等語搪塞，又將其明知係偽造之申請書附表及坐落苗栗縣三
    義鄉○○○段一五○之八地號土地登記簿分別記載原告與鍾
    林魁各於同段一五○之三地號設定地上權二一○坪，扭曲為
    共同設定，則何以與附表在兩行中間記載不同？再者，原告
    之訴願亦係請求確認系爭函文無效或以公開資訊證明並無指
    鹿為馬之情事，被告訴願答辯先稱該函係轉載判決並無不實
    ，嗣又改稱該函僅為事實陳述，惟訴願決定未列原告訴願意
    旨及被告前後不同之答辯理由，而將「請求確認無效」改為
    「不服行政處分」案件，並認六十八年二函內容與判決相符
    並無不實，系爭函文僅屬觀念通知等語，其未公開該函與該
    判決之內容及說明並無不實之理由，顯不備理由而所備理由
    與事實不符矛盾。此係對請求事項未予決定，而對未受請求
    之事項予以決定，當屬違背法令，爰為聲明所示之請求。
貳、被告答辯意旨略以：按系爭九十三年九月十五日府地籍字第
    ○九三○○九六○二一號函文之主要內容，係函復原告依台
    灣高等法院七十三年度上更（二）字第四八四號確定判決內
    容，苗栗地政事務所六十八苗地所一字第七一一號及一三九
    六號函內容並無不實，核屬事實說明，為觀念通知性質，自
    非行政處分，原告之訴為不合法。
    理  由
一、按「確認行政處分無效及確認公法上法律關係成立或不成立
    之訴訟，非原告有即受確認判決之法律上利益者，不得提起
    之。其確認已執行完畢或因其他事由而消滅之行政處分為違
    法之訴訟，亦同。確認行政處分無效之訴訟，須已向原處分
    機關請求確認其無效未被允許，或經請求後於三十日內不為
    確答者，始得提起之。」行政訴訟法第六條第一項及第二項
    分別定有明文，故提起確認行政處分無效或違法之訴訟，均
    以所確認之對象係屬行政處分為要件，且必須原告有即受確
    認判決之法律上利益，並已向原處分機關請求確認其無效未
    被允許，或經請求後於三十日內不為確答者，始得提起；又
    「人民因中央或地方機關之違法行政處分，認為損害其權利
    或法律上之利益，經依訴願法提起訴願而不服其決定者，得
    向高等行政法院提起撤銷訴訟。」亦為同法第四條第一項所
    規定。而此所謂行政處分，係指中央或地方機關就公法上具
    體事件所為之決定或其他公權力措施而對外直接發生法律效
    果之單方行政行為而言，此觀行政程序法第九十二條第一項
    及訴願法第三條第一項規定自明。至行政機關所為單純事實
    之敘述（或通知）或理由之說明，既不因該項敘述或說明而
    生何法律上之效果，自非行政處分，人民即不得對之提起訴
    願，最高行政法院四十四年判字第十八號及六十二年裁字第
    四一號判例意旨可資參照。
二、本件原告與訴外人鍾林魁於五十一年二月二日自訴外人徐鵬
    等三人就坐落苗栗縣三義鄉○○○段一五○之二及一五○之
    三地號（重測後為雙草湖段九一九及九三九地號）二筆土地
    原設定三九七坪地上權內受讓其中一部合計二一○坪。原告
    主張其地上權應為系爭二筆土地分別設定二一○坪而非共同
    設定二一○坪，土地所有權人彭秋英等三人遂於六十八年間
    向苗栗縣苗栗地政事務所陳情，經該所分別六十八年二函文
    函覆原告，如事實欄所示之過程，原告提起民事訴訟，並於
    九十三年八月九日申請書向苗栗縣銅鑼地政事務所陳情應將
    六八苗地所字第七一一號函及六八苗地所一字第一三九六號
    函作廢更正及更正土地登記簿系爭土地上地上權權利範圍，
    經該所以九十三年八月十七日銅地所一字第○九三○○○四
    六八四號函覆原告「．．．台端所請係同一事由，均經明確
    答復，惟台端仍一再陳情，爰此，本所不再處理。」等語。
    原告復以九十三年九月七日陳情書向被告陳情請適法處理銅
    鑼地政事務所未舉證證明或作廢更正登載不實之六八苗地所
    一字第七一一、一三九六號二函及補正土地登記簿之記載，
    經被告以系爭函文函覆原告：「．．．二依據台灣高等法院
    ．．．台端如就同一事由仍一再陳情者，依據『行政機關處
    理人民陳情案件要點』第十六點之規定，行政機關得不予處
    理。」等語。原告不服，提起訴願遞遭訴願決定不受理，遂
    提起本件行政訴訟，訴稱如事實欄所示。
三、按土地登記，由土地所在地之直轄市、縣（市）地政機關辦
    理之，但該直轄市、縣（市）地政機關在轄區內另設或分設
    登記機關者，由該土地所在地之登記機關辦理之，土地登記
    規則第三條第一項定有明文。經查，本件被告雖係地政機關
    ，惟於轄區內另設有各地區地政事務所等登記機關，苗栗縣
    三義鄉○○○段一五○之二及一五○之三地號（重測後為雙
    草湖段九一九及九三九地號）二筆土地，屬苗栗縣銅鑼地政
    事務所轄區。又利害關係人於登記完畢後，發現登記錯誤或
    遺漏時，應申請更正，登記機關於報經上級地政機關查明核
    准後更正之，亦為土地登記規則第一百三十四條所規定。是
    本件原告主張其與鍾林魁二人於上開二筆土地之地上權，每
    筆土地各有二一○坪，共為四二○坪，土地登記簿登記二人
    於二筆土地共二一○坪，有登記錯誤或遺漏之情形，自應依
    上開規定向苗栗縣銅鑼地政事務申請更正登記。
四、經查，原告於九十三年八月九日申請書，向苗栗縣銅鑼地政
    事務所陳情應將六八苗地所字第七一一號函及六八苗地所一
    字第一三九六號函作廢更正及更正土地登記簿系爭土地上地
    上權權利範圍，經該所以九十三年八月十七日銅地所一字第
    ○九三○○○四六八四號函覆原告「．．．台端所請係同一
    事由，均經明確答復，惟台端仍一再陳情，爰此，本所不再
    處理。」等語（訴願卷七四至七六頁），原告復於九十三年
    九月七日以陳情書向被告陳情請適法處理銅鑼地政事務所未
    舉證證明或作廢更正登載不實之苗栗地所六十八年二函及補
    正土地登記簿之記載，經被告以九十三年九月十五日府地籍
    字第○九三○○九六○二一號函覆原告：「．．．二依據台
    灣高等法院七十三年度上更（二）字第四八四號民事判決文
    ．．．台端如就同一事由仍一再陳情者，依據『行政機關處
    理人民陳情案件要點』第十六點之規定，行政機關得不予處
    理。」等語（本院卷廿四至廿五頁）。惟被告並非該二筆土
    地之登記機關，有如上述，對於原告之請求並無受理之權限
    ，是被告該函之答覆對原告而言，並不發生公法上之法律效
    果，而非行政處分，原告對該函認係行政處分，並對之提起
    訴願，請求確該函無效，並循序提起本件行政訴訟，關於其
    本件聲明請求確認該函與事實不符之部分，自非適法，訴願
    決定予以不受理，亦無不合，又被告該函既非行政處分，自
    非行政訴訟法第四條第一項規定之撤銷訴訟之標的，原告請
    求撤銷被告該函及訴願決定，依上開規定及說明，亦與法有
    間，是本件原告訴之聲明(一)及(二)之部分，併於本件判決駁回
    之。
五、關於原告聲明(三)被告應依法處理苗栗地所六十八年二函之登
    載不實與未記載依判塗銷登記面積之前案係同一案件、是否
    屬實、有效之部分。依本件原告起訴書所述，及其於本院準
    備程序所陳之意旨，在於原告其與鍾林魁於上開二筆土地之
    地上權設定之面積，總共為四二○坪，即每筆各有二一○坪
    ，苗栗地政事務所一再認為原告與鍾林魁二人於該二筆土地
    之地上權設定面積共二一○坪，而非每筆二一○坪，地政事
    務所應予更正，因向地政事務請求更正未果，方向被告陳情
    （本院卷九六頁準備程序筆錄），經本院於言詞辯論時對原
    告闡明該部分聲明之真意，原告稱請求被告命苗栗縣銅鑼地
    政事務所為特定內容之事實行為，原告該部分聲明應屬行政
    訴訟法第八條規定之給付訴訟，然原告以上開二筆土地之土
    地登記簿有登記錯誤或遺漏之情形，請求被告應處理苗栗縣
    銅鑼地政事務所，對於上開二筆土地之土地登記簿，其中地
    上權面積之登記與實際情形不符，予以更正等事宜，依前述
    被告並非該二筆土地之登記機關，原告對此並無請求被告處
    理苗栗縣銅鑼地政事務所更正土地登記簿相關登記之權限，
    另原告提出之台灣高等法院七十三年度上更（二）字第四八
    四號及台灣新竹地方法院民事八十二年度簡上字第五號二判
    決意旨，均未為原告其與鍾林魁於上開二筆土地之地上權設
    定之面積，總共為四二○坪之認定，從而，本件原告聲明(三)
    之請求，難謂有據，此部分為無理由，應予駁回。
據上論結，本件原告之訴一部分為不合法，一部分為無理由，依
行政訴訟法第一百九十五條第一項後段、第九十八條第一項前段
，判決如主文。
中    華    民    國    96    年    8     月    15    日
                  第四庭審判長法  官　沈  應  南
                              法  官　許  金  釵
                              法  官　許  武  峰
以上正本證明與原本無異。
如不服本判決，應於判決送達後20日內向本院提出上訴書狀，其
未表明上訴理由者，應於提起上訴後20日內向本院提出上訴理由
書（須依對造人數附具繕本）；如於本判決宣示或公告後送達前
提起上訴者，應於判決送達後20日內補提上訴理由書（須附繕本
）。未表明上訴理由者，逕以裁定駁回。
中    華    民    國    96    年     8    月    22    日
                              書記官  莊  啟  明
